【裁判字號】    90,台上,733
【裁判日期】    900215
【裁判案由】    偽造有價證券
【裁判全文】
最高法院刑事判決                                  九十年度台上字第七三三號
    上  訴  人  甲○○
    選任辯護人  黃永琛律師
右上訴人因偽造有價證券案件，不服台灣高等法院中華民國八十七年十月二十二日第
二審判決（八十七年度上訴字第三四八八號，起訴案號：台灣士林地方法院檢察署八
十五年度偵字第一一六五○號) ，提起上訴，本院判決如左：
    主  文
上訴駁回。
    理  由
按刑事訴訟法第三百七十七條規定，上訴於第三審法院，非以判決違背法令為理由，
不得為之。是提起第三審上訴，應以原判決違背法令為理由，係屬法定要件。如果上
訴理由狀並未依據卷內訴訟資料，具體指摘原判決不適用何種法則或如何適用不當，
或所指摘原判決違法情事，顯與法律規定得為第三審上訴理由之違法情形，不相適合
時，均應認其上訴為違背法律上之程式，予以駁回。本件上訴人甲○○上訴意旨略稱
：(一)依據告訴人朱志堅於偵查中所述，空白支票既於民國八十五年九月二十五日被竊
，而於隔天經銀行通知即知失竊之事實，則朱志堅自應將所失竊之六張空白支票辦理
止付，然朱志堅僅於八十五年十月二日及三日止付ＭＤ三八○八七七號及ＭＤ三八○
八七六號二張已經完成發票行為之支票。又上訴人已辯稱，朱志堅交付予上訴人之另
紙八十五年十月三日期ＭＤ三八○八七五號支票，已經兌現，前揭二張支票係因雙方
發生口角，始為掛失止付，上訴人之上開辯解何以不足採信，原判決未予說明，有應
於審判期日調查之證據未予調查及理由不備之違法。(二)原判決理由既說明，上訴人盜
用印章為偽造有價證券之部分行為，不另論罪；然論結欄卻引用刑法第二百零一條第
一項、第二百十七條第二項、第五十五條從一重處斷，非但前後矛盾，且有適用法則
不當之違法。(三)上訴人一再否認竊取朱志堅之支票，並辯稱是向朱志堅借用，其中一
張新台幣（下同）三萬一千五百元（指ＭＤ三八○八七五號）支票已經兌現；其餘二
張二十萬六千元及三萬四千八百元（指ＭＤ三八○八七六號及ＭＤ三八○八七七號）
支票，朱志堅已經辦理止付，並無損失。又大新水電行老闆呂學坡已證稱：「被告開
業裝小電燈好像是三萬多元，有拿一張票給我，存入九信中正分行，有領到錢。」祇
要函查九信即可查明上訴人交予呂學坡之支票，是否即前揭ＭＤ三八○八七五號三萬
一千五百元支票，原審未予查明，亦有應於審判期日調查之證據未予調查之違法。(四)
上訴人被銀行拒絕往來後，常向朱志堅或透過其弟朱志生向朱志堅借用支票應急。上
訴人因不能確定本案之支票，究為朱志堅或其弟朱志生所交付，致前後之供述自相矛
盾，法院不能據此即認為上訴人所供不實，理應傳訊朱志生以究實情。(五)上訴人若竊
取朱志堅之空白支票，並盜用其印章以偽造有價證券使用，則為掩飾犯行，必向不熟
識之人行使，豈有背書後，一張（指二十萬六千元支票）持向自己之叔父調現，一張
（指三萬四千八百元支票）用以支付廣告費之理云云。
惟查：原判決撤銷第一審判決，改判論處上訴人連續意圖供行使之用，而偽造有價證
券罪刑，已敘明所憑之證據及認定之理由。而認定事實與證據取捨，乃事實審法院之
職權，苟其事實之認定及證據之取捨，並不違背經驗法則與論理法則，即不容任意指
為違法而執為上訴第三審之理由。原判決依據卷證資料，認定上訴人於八十五年九月
二十五日下午四時許，在台北市○○區○○路一段一三二號其所經營之新幹線機車行
內，與客戶朱志堅洽談商務後，趁朱志堅借用其店內盥洗室之際，竟意圖為自己不法
之所有，竊取朱志堅所有放置於桌上皮包內之台北銀行玉成分行第○○五七七－四帳
號，票號第0000000號至第0000000號空白支票三張，及陽明山信用合
作社（現已改制為陽信商業銀行股份有限公司，下稱陽信銀行）民生分社第一六九六
－九帳號，票號ＭＤ三八○八七五號至ＭＤ三八○八七七號空白支票三張，並順手盜
用其皮包內之印鑑章，盜蓋於該六張空白支票之發票人欄，足以生損害於朱志堅。嗣
基於概括之犯意，意圖供行使之用，在前揭機車行內，先自行於陽明山信用合作社民
生分社之ＭＤ三八○八七七號支票上，偽造八十五年十月三日期、面額三萬四千八百
元後，於八十五年九月二十七日持以行使，交付徐煌德用以支付廣告費；嗣再利用不
知情之會計鄭愛燕，在同分社之ＭＤ三八○八七六號支票上，偽造八十五年十月二日
期、面額二十萬六千元後，於八十五年九月底持以行使，交付其叔父林有福用以支付
購買多輛機車之價金。屆期執票人徐煌德、陳梅芳（林有福之後手）為付款之提示，
朱志堅經銀行通知，始知支票失竊及被偽造等情。已敘明前揭事實，業據上訴人於第
一審法院審判中坦承不諱，上訴人先後三次承認（見第一審卷第六十九頁、第九十六
頁、第一○四頁背面）於前揭時地竊取朱志堅所有之空白支票六張，並盜用其印章，
蓋用於發票人欄，其中三萬四千八百元支票，係伊私自簽發使用；另一張二十萬六千
元支票，係請不知情之會計鄭愛燕簽發使用，核與被害人朱志堅之指訴及證人徐煌德
、林有福證述之情節相符，並有支票、退票理由單、遺失票據申報書、票據掛失止付
通知書等影本各二紙在卷可稽。又以上訴人雖曾辯解，係向朱志堅借用支票，其中一
張八十五年十月三日期，票號ＭＤ三八○八七五號三萬一千五百元支票，轉交給大新
水電行，支付裝修費，已經兌現，嗣後因與朱志堅發生口角，朱志堅始掛失止付本案
之二張支票云云。惟經原審向陽信銀行查證結果：「ＭＤ三八○八七五號支票，並無
提示交換，亦無辦理掛失止付，……朱志堅領用票號ＭＤ000000－00號支票
範圍內，並無提示三萬一千五百元之支票」，有該行陽信銀字第一三四八號及第一
五二二號函在卷可憑，上訴人之上開辯解，自難採信。又證人即大新水電行負責人呂
學坡僅證述：曾為上訴人裝設水電，上訴人所交付之支票有兌現，但不知發票人、付
款人為何人。其證言並不能證明上訴人所交付之支票，即係ＭＤ三八○八七五號支票
，亦無從為上訴人有利之認定。且說明朱志堅係因支票之執票人提示，經銀行通知始
知上情，方辦理掛失止付。因認上訴人確有竊取空白支票、盜用印章、偽造金額、日
期，以偽造有價證券並持以行使之行為，為其所憑之證據及認定之理由。而以上訴人
嗣後又翻異前供，改稱向朱志堅借用支票，嗣因發生糾紛始止付云云，乃卸責之詞，
不可採信等情，於理由內詳加說明及指駁。經核所為論敘，均與卷內證據資料相符，
從形式上觀察，並無認定事實不依證據或有何採證違背經驗法則、論理法則等違法情
形存在。又原判決理由已說明，上訴人盜用印章為偽造有價證券之部分行為，不另論
罪，其論結欄雖載有刑法第二百十七條第二項字樣，僅係單純文字之贅載，尚與所指
摘適用法則不當之違法情形不相適合，且此文字之贅載，顯然於判決不生影響，自非
適法之第三審上訴理由。另原判決引用刑法第五十五條，係就上訴人竊取空白支票與
偽造有價證券之間，有方法結果之牽連關係，應從一重處斷所適用之法條，亦不能任
意指為違法。至於原審有無傳喚證人之必要，乃屬事實審法院得本於職權裁量之事項
。上訴人於第一審已經先後三次承認，竊取朱志堅之空白支票，並偽造後行使；嗣於
原審仍稱涉案之支票取自朱志堅，自與朱志堅之弟朱志生無涉。況原審於調查期日、
審判期日，先後問上訴人「還有何證據調查？」，上訴人均答：「無」（見原審卷第
五十頁、第六十五頁背面），待上訴本院後始指稱原審未傳訊朱志生，並非依據卷內
資料執為指摘。至於其餘之爭辯乃單純事實之爭執，均非適法之第三審上訴理由。上
訴意旨，徒憑己見，就原判決已說明事項或屬原審採證認事職權之適法行使，任意指
摘為違法，顯與法律規定得為第三審上訴理由之違法情形，不相適合。其上訴違背法
律上之程式，應予駁回。
又裁判上一罪案件之重罪得提起第三審上訴，其輕罪部分雖不得上訴，依審判不可分
原則，第三審法院亦應併予審判，但以重罪部分之上訴合法為前提，如該上訴為不合
法，第三審法院既應從程序上予以駁回，而無從為實體上判決，對於輕罪部分自無從
適用審判不可分原則，併為實體上審判。按刑事訴訟法第三百七十六條所列各罪之案
件，經第二審判決者，不得上訴於第三審法院，法有明文。上訴人竊取空白支票及連
續竊取機車部分，原判決認係成立刑法第三百二十條第一項之竊盜罪（原判決認連續
竊取機車與竊取空白支票有連續犯關係，再與偽造有價證券有方法結果之牽連關係）
，核屬刑事訴訟法第三百七十六條第二款之案件，依上開說明，既經第二審判決，自
不得上訴於第三審法院。本件偽造有價證券部分之上訴為不合法，應從程序上駁回，
已如前述，則對於裁判上一罪之輕罪，即竊盜部分，自無從併為實體上審判，應併予
駁回。
據上論結，應依刑事訴訟法第三百九十五條前段，判決如主文。
中      華      民      國     九十     年      二      月      十五    日
                              最高法院刑事第十一庭
                                  審判長法官  陳  炳  煌
                                        法官  陳  正  庸
                                        法官  楊  商  江
                                        法官  陳  世  雄
                                        法官  吳  信  銘
      右正本證明與原本無異
                                              書  記  官
中      華      民      國     九十     年      二      月     二十     日


司法院資訊處製作；財團法人民間司法改革基金會備份。
